臺灣新北地方法院民事判決
111年度訴字第580號
原      告  林博章
訴訟代理人  翁顯杰律師
被      告  藍銘洋

上列當事人間請求返還借款事件，本院於民國111 年10月19日言
詞辯論終結，判決如下：
     主  文
原告之訴駁回。
訴訟費用由原告負擔。
    事實及理由
壹、程序事項：
    按訴狀送達後，原告不得將原訴變更或追加他訴，但請求之
    基礎事實同一，不在此限，民事訴訟法第255條第1項第2款
    定有明文。又民事訴訟法第255條第1項第2款所稱之「請求
    之基礎事實同一」者，係指變更或追加之訴與原訴之主要爭
    點有其共同性，各請求利益之主張在社會生活上可認為同一
    或關連，而就原請求之訴訟及證據資料，於審理繼續進行在
    相當程度範圍內具有同一性或一體性，得期待於後請求之審
    理予以利用，俾先後兩請求在同一程序得加以解決，避免重
    複審理，進而為統一解決紛爭者即屬之（最高法院100年度
    台抗字第716號裁定意旨參照）。經查，原告起訴時之請求
    權基礎為消費借貸法律關係；嗣後追加備位請求權基礎為不
    當得利（見本院卷第39頁至第40頁），經核與前開規定，並
    無不合，應予准許。
貳、實體事項：　
一、原告起訴主張：兩造為多年好友，被告經營事業時，常向原
    告周轉借貸，民國99年10月1 日被告再向原告借調新臺幣（
    下同）100 萬元，由原告匯款至被告所有彰化銀行福和分行
    帳戶（下稱被告帳戶）内，原告自得依消費借貸法律關係，
    請求被告返還，但被告否認有消費借貸之關係存在，卻無法
    律上之原因享有100 萬元之利得，爰先位主張依消費借貸之
    法律關係，請求被告返還系爭款項，備位依不當得利之法律
    關係，提起本件訴訟，聲明：被告應給付原告100 萬元，並
    自支付命令送達之翌日起至清償日止，按年息5%計算之利息
    等語。
二、被告答辯以：
　㈠借貸100 萬元並非小額，被告向原告借貸100 萬元，難信其1
    00 萬元資金可輕易借予被告，且無令被告簽立之借據作為
    證明，顯與常情有悖；此外，原告之匯款係基於與被告互負
    債務之約定而來，屬有法律上原因，就民事訴訟法第277 條
    規定，原告就其主張有利於己之積極事實應負舉證之責。
　㈡原告主張被告受領其所匯系爭款項，乃無法律上原因之不當
    得利，係屬給付型不當得利，原告應就給付欠缺目的部分，
    舉證以實其說，原告徒以被告不爭執有收受原告所匯系爭款
    項，又無法證明受領系爭款項之緣由，即主張被告受領系爭
    款項為不當得利，顯未就被告受領系爭款項為「無法律上之
    原因」之要件舉證證明，故其請求被告返還系爭款項之本息
    ，應屬無據。
　㈢綜上，原告未盡舉證之責，其主張自無理由，應予駁回，聲
    明：駁回原告之訴及其假執行之聲請。如受不利之判決，願
    提供擔保請准宣告免為假執行等語。
三、本院得心證之理由：
　㈠原告先位主張依消費借貸之法律關係，請求被告返還系爭款
    項，有無理由？
　⒈按當事人主張有利於己之事實者，就其事實有舉證之責任。
    但法律別有規定，或依其情形顯失公平者，不在此限，民事
    訴訟法第277條定有明文。次按民事訴訟如係由原告主張權
    利者，應先由原告負舉證之責，若原告先不能舉證，以證實
    自己主張之事實為真實，則被告就其抗辯事實即令不能舉證
    ，或其所舉證據尚有疵累，亦應駁回原告之請求；原告於其
    所主張之起訴原因，不能為相當之證明，而被告就其抗辯事
    實，已有相當之反證者，當然駁回原告之請求。再按稱消費
    借貸者，於當事人間必本於借貸之意思合致，而有移轉金錢
    或其他代替物之所有權於他方之行為，始得當之。是以消費
    借貸，因交付金錢之原因多端，除有金錢之交付外，尚須本
    於借貸之意思而為交付，方克成立。倘當事人主張與他方有
    消費借貸關係存在者，自應就該借貸意思互相表示合致及借
    款業已交付之事實，均負舉證之責任（最高法院98年度台上
    字第1045號判決意旨參照）。查被告對於原告有匯款100萬
    元至被告帳戶之事實並不爭執，但否認兩造間是單純借貸關
    係，辯稱兩造間有許多資金互動等語，是原告以借款返還請
    求權提起本件訴訟，揆諸前揭法則，自應由原告就兩造間係
    成立消費借貸契約乙節負舉證責任。
　⒉查原告稱並未簽立借款契約，是口頭約定等語，並提出工程
    用紙一張（見本院卷第41頁至第42頁），主張兩造間有多次
    借貸關係，然查系爭工程用紙中之金額、日期，均與本件無
    涉，被告稱兩造間並非單純借貸關係，可見被告否認原告於
    99年10月1日匯款至被告帳戶係因兩造間有借貸之意思，是
    雖原告有交付金錢與被告之事實，惟因交付金錢之原因多端
    ，除有金錢之交付外，尚須本於借貸之意思而為交付，方可
    成立消費借貸關係，本件原告並未提出任何事證足認兩造間
    有借貸意思互相表示合致之事實，且被告於本院審理中辯稱
    與原告間並單純借貸關係，並提出將其妻江圓玉於103年間
    匯款至原告帳戶共計2,800萬元之匯款申請書（見本院卷第6
    9頁至第73頁）為佐證，堪信兩造間確實有其他資金往來，
    原告雖有匯入100萬元至被告帳戶，但同日亦已有被告所開
    立100萬元支票由原告領取之紀錄，此有彰化銀行股份有限
    公司福和分行函暨被告帳戶99年10月1日之支票領領人資料
    及明細表在卷可查（見本院卷第178頁至第180頁、第188頁
    ），足見被告所辯原告於99年10月1日之匯款並非單純借貸
    關係，並非無稽，且原告復未提出其他證據以實其說，則原
    告依消費借貸之法律關係請求被告返還100萬元借款，為無
    理由。
　㈡原告備位主張依不當得利之法律關係，請求被告返還系爭款
    項，有無理由？
　⒈按主張不當得利請求權存在之當事人，對於不當得利請求權
    之成立要件應負舉證責任，即應證明他方係無法律上之原因
    而受利益，致其受有損害。如受利益人係因其給付而得利時
    ，所謂無法律上之原因，即指其給付欠缺給付之目的，故主
    張該項不當得利請求權存在之當事人，自應舉證證明其欠缺
    給付之目的，始符舉證責任分配之原則（最高法院99年度台
    上字第2019號民事判決意旨參照）。是主張基於受損人之給
    付而發生之不當得利，應由主張不當得利返還請求權人（即
    受損人）就不當得利成立要件中之「無法律上之原因」負舉
    證責任（最高法院100年度台上字第899號民事裁判意旨參照
    ）。
　⒉原告備位依不當得利之法律關係主張被告無法律上原因受有
    利益，即應就「無法律上之原因」負舉證責任，但是本件原
    告係主張倘被告否認兩造間有借貸關係存在，即稱被告屬無
    法律上原因而受有利益等語，與前揭所示之不當得利舉證責
    任法則不符，而原告就此部分，並未提出任何證據以資證明
    ，因此原告備位依不當得利之法律關係請求被告返還100萬
    元，亦非有據，不能准許。
四、綜上所述，原告依消費借貸關係先位請求被告返還借款，及
    依不當得利備位請求被告返還不當得利，均無理由，應予以
    駁回。
五、本件事證已臻明確，兩造其餘攻擊防禦方法及舉證，經本院
    詳加審酌後，或與本件之爭執無涉，或對本件判決結果不生
    影響，爰不一一論述，併此敘明。
六、訴訟費用負擔之依據：民事訴訟法第78條。　　　
中　　華　　民　　國　　111 　年　　11　　月　 11  　日
                  民事第六庭    法　官　宋家瑋
以上正本係照原本作成
如對本判決上訴，須於判決送達後20日內向本院提出上訴狀。如
委任律師提起上訴者，應一併繳納上訴審裁判費。
中　　華　　民　　國　　111 　年　　11　　月　  14 　日
                                書記官　張韶安